ACORDAO-COMPLETO-2534991

ACÓRDÃO 2831/2023 ATA 9/2023 - PRIMEIRA CÂMARA

VISTOS, relatados e discutidos estes autos de tomada de contas especiais instaurada pelo Ministério da Cultura, tratando de recursos repassados no Convênio 748914/2010, celebrado com a Integração Brasileira de Educação, Saúde e Turismo (INBRAEST) , para execução do Projeto "I Simpósio Dulcina de Moraes - Teatro Pra Que Te Quero", com valores de despesas estimadas em R$ 282.300,00 (1ª parcela do convênio) , em razão da impugnação total das despesas realizadas com os recursos do convênio.
ACORDAM os Ministros do Tribunal de Contas da União, reunidos em sessão da Primeira Câmara, diante das razões expostas pelo relator, em:
9.1. declarar, de ofício, com fundamento nos arts. 1º, § 1º, da Lei 9.873/1999 e 8º e 10 da Resolução TCU 344/2022, a prescrição intercorrente da pretensão punitiva e da pretensão ressarcitória em favor de Randerson Roger de Oliveira;
9.2. declarar, de ofício, com fundamento nos arts. 1º, da Lei 9.873/1999 e 2º e 10 da Resolução TCU 344/2022, a prescrição da pretensão punitiva e da pretensão ressarcitória em favor de Integração Brasileira de Educação, Saúde e Turismo - INBRAEST, Alessandra da Rosa Quevedo, RC Assessoria e Marketing Ltda., Volnei Franca da Silva, José Samuel Bezerra e Moisés da Silva Morais;
9.3. arquivar o presente processo, com fundamento no art. 11 da Resolução TCU 344/2022.

Tomada de contas especial instaurada em razão de irregularidades na aplicação de recursos de convênio que tinha por objeto a realização de Projeto "I Simpósio Dulcina de Moraes - Teatro pra que te quero".

Primeira Câmara

Secretaria de Fomento e Incentivo Fomento À Cultura do Ministério da Cultura.

3. Interessados/Responsáveis:
3.1. Interessado: Ministério da Cidadania.
3.2. Responsáveis: Alessandra da Rosa Quevedo (XXX.373.160-XX), Integracao Brasileira de Educacao (07.668.711/0001-88), Jose Samuel Bezerra (XXX.221.531-XX), Kleber da Silva Rocha (XXX.399.120-XX), Moises da Silva Morais (XXX.656.601-XX), Randerson Roger de Oliveira (XXX.600.701-XX), Rc Assessoria e Marketing Ltda - Me (11.803.678/0001-29) e Volnei Franca da Silva (XXX.862.591-XX).

13.1. Ministros presentes: Jorge Oliveira (na Presidência), Walton Alencar Rodrigues (Relator), Benjamin Zymler e Jhonatan de Jesus.
13.2. Ministro-Substituto presente: Augusto Sherman Cavalcanti.

WALTON ALENCAR RODRIGUES

Adoto, como relatório, a instrução elaborada no âmbito da SecexEducação (peça 83) , que contou com a anuência do Ministério Público junto ao TCU (peça 86) :
"INTRODUÇÃO
	Tratam os autos de Tomada de Contas Especial instaurada pelo extinto Ministério da Cultura, em desfavor da empresa Integração Brasileira de Educação, Saúde e Turismo - INBRAEST (CNPJ: 07.668.711/0001-88) e do Sr. Randerson Roger de Oliveira (CPF: XXX.600.701-XX) , dirigente da INBRAEST, em razão da impugnação total das despesas realizadas com os recursos do convênio 748914/2010, firmado pelo Termo de Convênio Siconv 748914/2010 - MINC/AD (peça 1, p. 118-134) , celebrado entre aquele Ministério e a INBRAEST, tendo por objeto "a mútua cooperação e colaboração recíproca dos partícipes, na realização do Projeto "I Simpósio Dulcina de Moraes - Teatro Pra Que Te Quero", no Teatro Dulcina de Moraes.
HISTÓRICO 
	De acordo com a Cláusula Quarta do Convênio 748914/2010 - MINC/AD, para a execução das atividades foram previstos R$ 534.200,00, a cargo do Concedente, e R$ 39.800,00, a título de contrapartida financeira do Convenente, totalizando R$ 574.000,00 (peça 1, p. 122) .
O convênio teve por objeto a realização do Projeto "I Simpósio Dulcina de Moraes - Teatro Pra Que Te Quero", no Teatro Dulcina de Moraes, conforme Plano de Trabalho (peça 1, p. 78-110) .  
O Ministério da Cultura transferiu a primeira parcela dos recursos do convênio, por meio da ordem bancária 2010OB800448, de 25/10/2010, no valor de R$ 282.300.00 (peça 1, p. 146) .
O convênio foi celebrado com vigência inicial prevista para 3/09/2010 a 31/12/2010, tendo sido prorrogado de "ofício", com término em 21/2/2011, em razão de atraso no repasse dos recursos do convênio (peça 1, p. 152-154) .
O Relatório de Auditoria 407/2014, Certificado de Auditoria e Parecer do Dirigente de Controle Interno (peça 3, p. 7-13) , acompanhados do Pronunciamento Ministerial (peça 2, p. 344) , concluíram pelas irregularidades e responsabilidades apontadas no Relatório de Tomada de Contas Especial do Ministério da Cultura, impugnando o total das despesas transferidas para a execução do objeto do convênio. 
O Ofício de Citação 795/2019-TCU/SecexTrabalho, de 5/8/2019 (peça 13) , encaminhado à Integração Brasileira de Educação, Saúde e Turismo - INBRAEST, foi devolvido ao remetente (peça 13) , por motivo de inexistência material no endereço informado (desconhecido) , deixando de apresentar defesa.
Promoveu-se a citação por meio do Edital 1549, de 5/11/2021 (peça 80) , entretanto a responsável permaneceu silente, devendo ser considerada revel, nos termos do Regimento Interno do Tribunal de Contas da União (RITCU) , art. 202, § 8°.
Ressalte-se que a empresa foi considerada materialmente inexistente em processo de fiscalização desta Corte de Contas, conforme relatório de fiscalização 772/2011 (TC-Processo 026.176/2011-4) (peça 61, p. 22) :
No que se refere à Inbraest, o MinC juntou à documentação do Convênio Siconv 748914/2010, no Siconv, o Relatório de Inspeção in loco de Proponentes 7/2011, produzido do Ministério do Turismo, tendo em vista que esta Pasta também firmou convênios com a Inbraest. O documento concluiu não ter sido possível constatar a real existência da instituição na data de 25/3/2011 (peça 53) . Esta equipe de auditoria também visitou o mesmo endereço e o local se encontrava em idênticas condições em ambas as ocasiões, o que reforça as constatações dos dois relatórios (peça 52, p. 14-16) .
Deste modo, fica evidenciada a incidência da revelia, a afastar o eventual risco de nulidade decorrente do cerceamento de defesa, por ausência de citação.
Regularmente citado pelo Ofício 796/2019-TCU/SecexTrabalho, de 5/8/2019 (peça 14) , conforme aviso de recebimento constante da peça 16, o responsável, Randerson Roger de Oliveira, apresentou suas alegações de defesa à peça 21, por meio dos seus representantes legais (peça 18) .
Diante das informações prestadas à peça 21, propôs-se à peça 36 citar solidariamente os responsáveis: Integração Brasileira de Educação, Saúde e Turismo - INBRAEST (CNPJ: 07.668.711/0001-88) , Randerson Roger de Oliveira (CPF: XXX.600.701-XX) , dirigente da INBRAEST, Alessandra da Rosa Quevedo (CPF XXX.373.160-XX) , dirigente da INBRAEST, RC Assessoria e Marketing Ltda. (CNPJ 11.803.678/0001-29) , contratada, e seus respectivos sócios Volnei Franca da Silva (CPF XXX.862.591-XX) , José Samuel Bezerra (CPF XXX.221.531-XX) e Moisés da Silva Morais (CPF XXX.656.601-XX) , em face das irregularidades mencionados nos subitens b.1 a b.7. (peça 36, p. 6) . Na mesma peça, foi proposta a realização de audiência do Sr. Kleber da Silva Rocha (CPF XXX.399.120-XX) , pela assinatura do Termo do Convênio 748914/2010/MINC (peça 1, p. 118-134) , em face da constatação de irregularidades graves na fase de celebração (incapacidade da convenente e da subcontratada para executar o objeto) , uma vez que não houve aferição da qualificação técnica e da capacidade operacional do convenente ou da subcontratada, nos termos do art. 5°, §2º, 18, VII e art. 22, caput, da Portaria Interministerial-MP/MF/MCT 127/2008 (peça 36, p. 7) .
O despacho, à peça 37, autorizou a realização das citações e da audiência propostas, as quais foram efetuadas conforme as peças 46 a 53, 60, 62 e 73, cujas ciências das comunicações ocorreram conforme as peças 54 a 56, 58, 63 a 67, 71 a 72, e 75 a 76.
O Sr. Randerson Roger de Oliveira (CPF: XXX.600.701-XX) , novamente citado (peças 47, 62 e 67) , reiterou, à peça 61, por meio do seu representante legal, as alegações de defesa apresentadas anteriormente às peças 21 a 28, nas quais arguiu a ilegitimidade passiva.
O Sr. Kleber da Silva Rocha (CPF XXX.399.120-XX) , em resposta ao ofício constante da peça 53, entregue conforme o Aviso de Recebimento à peça 66, apresentou as razões de justificativas constantes da peça 70.
Transcorrido o prazo regimental, os responsáveis Alessandra da Rosa Quevedo (CPF XXX.373.160-XX) , dirigente da INBRAEST, assim como a empresa contratada RC Assessoria e Marketing Ltda. (CNPJ 11.803.678/0001-29) e seus respectivos sócios Volnei Franca da Silva (CPF XXX.862.591-XX) , José Samuel Bezerra (CPF XXX.221.531-XX) e Moisés da Silva Morais (CPF XXX.656.601-XX) , permaneceram silentes. Operam-se, portanto, para tais responsáveis, os efeitos da revelia, dando-se prosseguimento ao processo, nos termos do art. 12, §3º, da Lei 8.443/1992.
As citações realizadas são válidas, uma vez que as citações dos responsáveis foram encaminhadas para os endereços constantes da base da Receita Federal (peças 46 a 53, 60, 62 e 73) e efetivamente recebidas, conforme avisos de recebimento - AR (peças 54 a 56, 58, 63 a 67, 71 a 72, e 75 a 76) . Nos casos do Sr. Moisés da Silva Morais (CPF XXX.656.601-XX) e da Integração Brasileira de Educação, as citações ocorreram por edital (peça 60, 63 e 80) .
EXAME TÉCNICO
Preliminarmente, cumpre tecer breves considerações sobre a forma como são realizadas as comunicações processuais no TCU. A esse respeito, destacam-se o art. 179, do Regimento Interno do TCU (Resolução 155, de 4/12/2002) e os arts. 3º e 4º, inciso III, § 1º, da Resolução TCU 170, de 30 de junho de 2004, in verbis:
Resolução 155/2002 (Regimento Interno) :
Art. 179. A citação, a audiência ou a notificação, bem como a comunicação de diligência, farse-ão:
I - mediante ciência da parte, efetivada por servidor designado, por meio eletrônico, C, telegrama ou qualquer outra forma, desde que fique confirmada inequivocamente a entrega da comunicação ao destinatário;
II - mediante carta registrada, com aviso de recebimento que comprove a entrega no endereço do destinatário;
III - por edital publicado no Diário Oficial da União, quando o seu destinatário não for localizado
 (...) 
Resolução TCU 170/2004:
Art. 3º As comunicações serão encaminhadas aos seus destinatários por meio de:
I - correio eletrônico, fac-símile ou telegrama;
II - servidor designado;
III - carta registrada, com aviso de recebimento;
IV - edital publicado no Diário Oficial da União, quando o seu destinatário não for localizado, nas hipóteses em que seja necessário o exercício de defesa".
 (...) 
Art. 4º. Consideram-se entregues as comunicações:
I - efetivadas conforme disposto nos incisos I e II do artigo anterior, mediante confirmação da ciência do destinatário;
II - realizadas na forma prevista no inciso III do artigo anterior, com o retorno do aviso de recebimento, entregue comprovadamente no endereço do destinatário;
III - na data de publicação do edital no Diário Oficial da União, quando realizadas na forma prevista no inciso IV do artigo anterior.
§ 1º O endereço do destinatário deverá ser previamente confirmado mediante consulta aos sistemas disponíveis ao Tribunal ou a outros meios de informação, a qual deverá ser juntada ao respectivo processo.
 (...) 
Portanto, a validade da citação via postal não depende de que o aviso de recebimento seja assinado pelo próprio destinatário da comunicação, o que dispensa, no caso em tela, a entrega do AR em "mãos próprias". A exigência da norma é no sentido de o Tribunal verificar se a correspondência foi entregue no endereço correto, residindo aqui a necessidade de certeza inequívoca. 
Não é outra a orientação da jurisprudência do TCU, conforme se verifica nos julgados a seguir transcritos:
São válidas as comunicações processuais entregues, mediante carta registrada, no endereço correto do responsável, não havendo necessidade de que o recebimento seja feito por ele próprio (Acórdão 3648/2013-TCU-Segunda Câmara, Relator Ministro José Jorge) ;
É prescindível a entrega pessoal das comunicações pelo TCU, razão pela qual não há necessidade de que o aviso de recebimento seja assinado pelo próprio destinatário. Entregandose a correspondência no endereço correto do destinatário, presume-se o recebimento da citação. (Acórdão 1019/2008-TCU-Plenário, Relator Ministro Benjamin Zymler) ;
As comunicações do TCU, inclusive as citações, deverão ser realizadas mediante Aviso de Recebimento - AR, via Empresa Brasileira de Correios e Telégrafos, bastando para sua validade que se demonstre que a correspondência foi entregue no endereço correto. (Acórdão 1526/2007-TCU-Plenário, Relator Ministro Aroldo Cedraz) .
A validade do critério de comunicação processual do TCU foi referendada pelo Supremo Tribunal Federal, nos termos do julgamento do MS-AgR 25.816/DF, por meio do qual se afirmou a desnecessidade da ciência pessoal do interessado, entendendo-se suficiente a comprovação da entrega do "AR" no endereço do destinatário:
EMENTA: AGRAVO REGIMENTAL. MANDADO DE SEGURANÇA. DESNECESSIDADE DE INTIMAÇÃO PESSOAL DAS DECISÕES DO TRIBUNAL DE CONTAS DA UNIÃO. ART. 179 DO REGIMENTO INTERNO DO TCU. INTIMAÇÃO DO ATO IMPUGNADO POR CARTA REGISTRADA, INICIADO O PRAZO DO ART. 18 DA LEI nº 1.533/51 DA DATA CONSTANTE DO AVISO DE RECEBIMENTO. DECADÊNCIA RECONHECIDA. AGRAVO IMPROVIDO.
O envio de carta registrada com aviso de recebimento está expressamente enumerado entre os meios de comunicação de que dispõe o Tribunal de Contas da União para proceder às suas intimações.
O inciso II do art. 179 do Regimento Interno do TCU é claro ao exigir apenas a comprovação da entrega no endereço do destinatário, bastando o aviso de recebimento simples.
No caso em apreço, as citações realizadas são válidas. As citações dos responsáveis foram encaminhadas para os endereços constantes da base da Receita Federal (peças 46 a 53, 60, 62 e 73) e efetivamente recebidas, conforme avisos de recebimento - AR (peças 54 a 56, 58, 63 a 67, 71 a 72, e 75 a 76) . No caso do Sr. Moisés da Silva Morais (CPF XXX.656.601-XX) a citação ocorreu por edital (peça 60 e 63) .
Assim, em obediência aos princípios constitucionais que asseguram o direito ao contraditório e à ampla defesa, foram notificados os responsáveis Alessandra da Rosa Quevedo (CPF XXX.373.160-XX) , dirigente da INBRAEST (peça 54) , assim como a empresa contratada RC Assessoria e Marketing Ltda. (CNPJ 11.803.678/0001-29) (peça 76) e os sócios Volnei Franca da Silva (CPF XXX.862.591-XX) (peça 55) , José Samuel Bezerra (CPF XXX.221.531-XX) (peça 64) e Moisés da Silva Morais (CPF XXX.656.601-XX) (peça 58 e 60) , os quais se mantiveram silentes, não elidindo as irregularidades.
Quanto ao mérito, nos processos do TCU, a revelia não conduz à presunção de que seriam verdadeiras todas as imputações levantadas contra os responsáveis, diferentemente do que ocorre no processo civil, em que a revelia do réu opera a presunção da verdade dos fatos narrados pelo autor. Dessa forma, a avaliação da responsabilidade do agente não pode prescindir da prova existente no processo ou para ele carreada. 
Ao não apresentar suas alegações de defesa, os responsáveis deixaram de produzir prova da regular aplicação dos recursos sob sua responsabilidade, em afronta às normas que impõem aos gestores públicos ou responsáveis a obrigação legal de, sempre que demandados pelos órgãos de controle, apresentarem os documentos que demonstrem a correta utilização das verbas públicas, a exemplo do contido no art. 93 do Decreto-Lei 200/67: "Quem quer que utilize dinheiros públicos terá de justificar seu bom e regular emprego na conformidade das leis, regulamentos e normas emanadas das autoridades administrativas competentes".
Considerando o princípio da verdade real que rege a atuação desta Corte, ainda que as alegações de defesa não tenham sido apresentadas pelo responsável, a revelia não afasta a obrigatoriedade da análise dos elementos probatórios disponíveis nos autos, conforme reiterados acórdãos do Tribunal (Acórdão 163/2015-TCU-Segunda Câmara, Rel.  Min. Subst. André de Carvalho; 2.685/2015 - 2ª Câmara, Rel. Min. Raimundo Carreiro; 2.801/2015 - 1ª Câmara, Rel. Min. Walton Alencar Rodrigues; 4.340/2015 - 1ª Câmara, Rel. Min. Subst. Weder de Oliveira e 5.537/2015 - 1ª Câmara, Rel. Min. Subst. Weder de Oliveira) . 
Assim, procurou-se buscar, em manifestações dos responsáveis na fase interna desta Tomada de Contas Especial, se havia argumentos que pudessem ser aproveitados em seu favor.	 No entanto, os referidos responsáveis não se manifestaram na fase interna, não havendo, assim, nenhum argumento que possa vir a ser analisado e posteriormente servir para afastar as irregularidades apontadas.
Em se tratando de processo em as partes interessadas não se manifestaram acerca das irregularidades imputadas, não há elementos para que se possa efetivamente aferir e reconhecer a ocorrência de boa-fé na conduta dos responsáveis ou de quaisquer outros excludentes de culpabilidade, podendo este Tribunal, desde logo, proferir o julgamento de mérito pela irregularidade das contas, nos termos dos §§ 2º e 6º do art. 202 do Regimento Interno do TCU (Acórdão 133/2015-TCU-Primeira Câmara, Rel. Min. Bruno Dantas; 2.455/2015 - 1ª Câmara, Rel. Min. Bruno Dantas; 3.604/2015 - 1ª Câmara, Rel. Min. Bruno Dantas; 5.070/2015 - 2ª Câmara, Rel. Min. Subst. André de Carvalho e 2.424/2015 - Plenário, Rel. Min. Benjamin Zymler) .
Dessa forma, os responsáveis Alessandra da Rosa Quevedo (CPF XXX.373.160-XX) , dirigente da INBRAEST (peça 54) , assim como a empresa contratada RC Assessoria e Marketing Ltda. (CNPJ 11.803.678/0001-29) (peça 76) e os sócios Volnei Franca da Silva (CPF XXX.862.591-XX) (peça 55) , José Samuel Bezerra (CPF XXX.221.531-XX) (peça 64) e Moisés da Silva Morais (CPF XXX.656.601-XX) (peça 58) devem ser considerados revéis, nos termos do art. 12, §3º, da Lei 8.443/1992. 
Análise das alegações de defesa do Sr. Randerson Roger de Oliveira
Quanto ao Sr. Randerson Roger de Oliveira, por meio do seu representante legal (peça 61) , reiterou a alegação de defesa apresentada anteriormente (peças 21 a 28) , em que alegou ilegitimidade passiva, afirmando nunca ter exercido a função de dirigente, e que não tinha conhecimento de nenhum ato praticado no convênio 748914/2010-MINC/AD, da INBRAEST, atribuindo, assim, a inteira responsabilidade pelas irregularidades ocorridas na gestão dos recursos à Sra. Alessandra da Rosa Quevedo, CPF XXX.373.160-XX, a qual ocupava o cargo de Tesoureira do referido instituto, à época dos fatos (peça 21) . 
Reproduz-se a seguir trechos da peça de defesa (peça 21, p. 4-5) : 
Na época dos fatos o defendente tinha 26 anos, tendo conhecido a Sra. Alessandra da Rosa Quevedo, então tesoureira do instituto, por intermédio de sua irmã, Caroline da Rosa Quevedo, com quem namorou.
	Em razão da amizade mantida com Sra. Alessandra Quevedo, em 2009 ela pediu ao defendente que fosse presidente da INBRAEST pois tinha o nome sujo na praça e que não poderia aparecer como "proprietária" do instituto em questão.
	Sob as garantias verbais de que nada havia de errado, o defendente acabou concordando em permitir o uso de seu nome como presidente da INBRAEST, ocasião em que foi ao cartório, juntamente com Alessandra da Rosa Quevedo, para outorgar-lhe procurações com amplos poderes para que esta praticasse todos os atos de gestão da INBRAEST.
Salienta-se que, em 25/01/2010, portanto, muito antes da celebração do convênio em tela (3/09/2010) , e do repasse do recurso questionado nos autos (25/10/2010) (peça 1, fls. 146 [peça 22]) , o defendente já havia outorgado procuração à Sra. Alessandra da Rosa Quevedo.
	Cumpre registrar que, em determinadas ocasiões, a Sra. Alessandra procurava o defendente, pedindo que fossem assinados certos documentos e o defendente acabava assinando, na confiança, sem nada conferir.
	Embora tenha assinado o contrato referente ao convênio em questão, como dito, o defendente não tinha ciência alguma do que se tratava.
	Assim, Alessandra da Rosa Quevedo atuava como procuradora e tesoureira e foi quem pactuou o convênio, sempre estando à frente da INBRAEST desde a sua criação, sobretudo desde o início da vigência do convênio n. 748914/2010 - MINC/AD, conforme se depreende na documentação em anexo.
O defendente acrescentou que diversos documentos foram assinados por Alessandra Quevedo, tais como a proposta do convênio, a prestação de contas, a requisição de pagamento da segunda parcela (peça 21, p. 6-7) .
Ademais, constam dos autos os documentos em que houve a pretensão de transferência da responsabilidade da gestão do convênio firmado do Sr. Randerson para Sra. Alessandra, inclusive com a lavratura de uma "escritura pública declaratória" em que a Sra. Alessandra da Rosa Quevedo declara que o Sr. Randerson Roger de Oliveira não tem nenhuma responsabilidade jurídica sobre o convênio 748914/2010 (peça 27) .
Assiste razão ao defendente no que tange à responsabilização solidária da Sra. Alessandra da Rosa Quevedo, pois embora o Sr. Randerson Roger de Oliveira, conste do termo de convênio como Presidente da entidade, a Sra. Alessandra realizou diversos atos relacionados à gestão do convênio, conforme se depreende dos documentos constantes da peça 1, p. 6, 174, 210, 248, 260, 264 entre outros, além de ter sido investida de poderes especiais como procuradora da INBRAEST (peça 22 e 24) , evidenciando seu papel de representante legal do referido Instituto, o que ensejou sua citação, na qualidade de responsável solidária. 
No entanto, mesmo com a declaração firmada na Escritura Pública de peça 27, a ilegitimidade passiva não pode ser acolhida com base nas alegações apresentadas, uma vez que na 3ª Consolidação de Estatuto da INBRAEST consta como Presidente do instituto o Sr. Randerson Roger de Oliveira, cuja assinatura foi reconhecida em cartório (peça 1, p. 24) .
Ademais, o responsável informou os dados da instituição (peça 1, p. 10) e assinou o convênio, na condição de dirigente (peça 1, p. 132) , não restando dúvidas sobre a função que exercia na INBRAEST. 
As procurações outorgadas à Sra. Alessandra Quevedo não excluem a responsabilidade do Sr. Randerson Roger de Oliveira, pois tinham como finalidade a outorga de poderes para representá-lo perante entidades e órgãos públicos e privados (peças 22 e 24) .
Por outro lado, os argumentos apresentados não merecem prosperar por ausência de lastro jurídico e jurisprudencial, pois o responsável contribuiu diretamente para causar o dano ao erário, buscando, posteriormente, elidir sua responsabilidade por meio de procurações outorgadas a terceiros. 
À peça 21, p. 5, o Sr. Randerson, por meio do seu advogado, argumenta que está em tramitação na Polícia Federal o Inquérito Policial 987/2011, "no qual o defendente não é indiciado, e sim a Sra. Alessandra, por ter sido ela a gestora, de fato, da Inbraest".
No entanto, deve ser salientado que as conclusões obtidas em inquérito policial não tem o condão de afastar a jurisdição desta Corte de Contas ou afastar a responsabilidade dos seus jurisdicionados, haja vista o princípio da independência das instâncias administrativas, civis e penais.
Ante o exposto, as alegações de defesa apresentadas pelo Sr. Randerson Roger de Oliveira devem ser rejeitadas.
Quanto à responsabilidade da empresa RC Assessoria e Marketing Ltda - ME, solidariamente com os sócios Volnei Franca da Silva (CPF XXX.862.591-XX) , José Samuel Bezerra (CPF XXX.221.531-XX) e Moisés da Silva Morais (CPF XXX.656.601-XX) , pairam sobre a empresa RC Assessoria e Marketing Ltda - ME indícios de utilização de meios fraudulentos para gerir os recursos do mencionado convênio, conforme consta do Relatório de Análise Financeira da Prestação de Contas Parcial 1, de 9/8/2011, em razão das seguintes irregularidades na aplicação dos recursos (peça 3, p. 8) :
A pessoa jurídica RC Assessoria e Marketing Ltda - ME, CNPJ 11.803.678/0001-29, foi a única empresa contratada para a execução de todas as metas aprovadas no Plano de Trabalho, no valor de R$ 574.000,00 (..) . Nesse sentido, a Consultoria Jurídica neste Ministério já se manifestou por meio do Parecer 598/2011/CONJUR-M1NC1CGU/AGU: "apesar da Portaria Interministerial 127/2008 admitir a contratação de terceiros, conforme e previsto em seus artigos 45 a 48, não pode ser caracterizada terceirização, sob pena de se "esvaziarem todas as exigências feitas na legislação com relação à entidade convenente". 
Não há comprovação da utilização de todos os valores repassados a pessoa jurídica RC Assessoria e Marketing Ltda - ME para o pagamento das metas estabelecidas no Plano de Trabalho aprovado, como cachês a artistas e diretores, por exemplo, (...) . 
A descrição das atividades econômicas da RC Assessoria e Marketing Ltda - ME (...) não confere com alguns dos serviços prestados, de acordo com o descrito no documento de liquidação (...) , conforme quadro demonstrativo abaixo:
	Meta
	Valor (R$) 

	Contratação de Empresa para Ornamentação
	16.500,00

	Serviço de camarim
	2.500,00

	Montagem e desmontagem
	7.500,00

	Total
	26.500,00

Nesse sentido, quanto às incongruências entre a descrição das atividades econômicas e os serviços realmente prestados pela RC Assessoria e Marketing Ltda - ME, faz-se necessário a devolução dos recursos empregados de forma irregular, acrescidos de atualização monetária e de juros de mora, na forma da legislação vigente.
	Por meio do Ofício 228/CGPC/DIC/SEFIC-MinC, de 4/4/2013, o Ministério comunicou a reprovação da Prestação de Contas Final relativa à execução do projeto (peça 5, p. 100) .
No âmbito deste Tribunal, o relatório de auditoria (TC Processo 026.176/2011-4, peça 93, p. 27) , referente à fiscalização realizada com o intuito de verificar a conformidade de convênios celebrados pelo Ministério da Cultura para apoiar projetos culturais, constatou a inexistência da empresa RC Assessoria e Marketing Ltda nos endereços indicados, conforme transcrito a seguir: 
Vistoria in loco desta equipe de auditoria revelou que a empresa não existe nos dois endereços por ela declarados. O primeiro correspondia a uma sala comercial em Brasília sem identificação externa onde, conforme a administração do edifício, nunca funcionou empresa com tal nome. No segundo endereço, a equipe foi informada de que, de fato, os responsáveis pela empresa locaram um imóvel, mas que nunca houve funcionamento efetivo de uma empresa no local. Segundo o vizinho e locador do imóvel, na loja alugada havia apenas mesa, telefone, computador e um funcionário que ali permanecia ocioso, situação que durou cerca de dois meses, entre fins de 2010 e início de 2011. (...) 
O Relatório de Tomada de Contas Especial concluiu pela ocorrência de dano ao erário no valor de R$ 282.300,00, em razão da ocorrência de irregularidades na documentação exigida para a prestação de contas, com responsabilização de Randerson Roger de Oliveira (CPF XXX.600.701-XX) , dirigente da instituição, pelos recursos da primeira parcela do convênio (peça 5, p. 154-156) .
A instauração da Tomada de Contas Especial foi decorrente de irregularidades graves na fase de celebração (incapacidade técnica) , bem como na de execução do objeto (subcontratação integral) , impedindo assim o estabelecimento do necessário nexo entre os recursos repassados pelo governo federal e o objeto avençado no ajuste, ensejando a impugnação total das despesas realizadas com a utilização de R$ 282.300,00, transferidos por meio da ordem bancária 2010OB800448, de 25/10/2010 (peça 1, p. 146) , conforme consta do Relatório de Análise Financeira da Prestação de Contas Parcial 1, de 9/8/2011, em razão das irregularidades na aplicação dos recursos (peça 3, p. 8) , replicadas no item 36 acima.
Deste modo, resta demonstrada a responsabilidade solidária da empresa RC Assessoria e Marketing Ltda - ME, com os seus sócios Volnei Franca da Silva (CPF XXX.862.591-XX) , José Samuel Bezerra (CPF XXX.221.531-XX) e Moisés da Silva Morais (CPF XXX.656.601-XX) .
Ante o exposto, devem ser julgadas irregulares as contas do Sr. Randerson Roger de Oliveira (CPF: XXX.600.701-XX) , Dirigente da INBRAEST, assim como da Integração Brasileira de Educação, Saúde e Turismo - INBRAEST (CNPJ: 07.668.711/0001-88) , solidariamente com a Sra. Alessandra da Rosa Quevedo (CPF XXX.373.160-XX) , dirigente da INBRAEST (peça 54) , a empresa RC Assessoria e Marketing Ltda - ME, com os seus sócios Volnei Franca da Silva (CPF XXX.862.591-XX) , José Samuel Bezerra (CPF XXX.221.531-XX) e Moisés da Silva Morais (CPF XXX.656.601-XX) , condenando-os ao débito apurado, decorrente da impugnação total das despesas realizadas com a utilização de R$ 282.300,00, transferidos por meio da ordem bancária 2010OB800448, de 25/10/2010 (peça 1, p. 146) , aplicando-se lhes, ainda, a multa prevista no art. 57 da Lei 8.443/1992.
Exame das razões de justificativas do Sr. Kléber da Silva Rocha (CPF XXX.399.120-XX) , então Secretário Substituto da Secretaria Fomento e Incentivo à Cultura (peça 70) 
No que tange à atuação do órgão concedente, constatou-se que não houve aferição da qualificação técnica e da capacidade operacional do convenente ou da subcontratada, nos termos da Portaria Interministerial-MP/MF/MCT 127/2008, aplicável ao convênio em análise, cujo art. 5°, §2º, dispõe que a qualificação técnica e a capacidade operacional da entidade privada sem fins lucrativos serão aferidas segundo critérios técnicos e objetivos a serem definidos pela concedente ou contratante, bem como por meio de indicadores de eficiência e eficácia estabelecidos a partir do histórico do desempenho na gestão de convênios ou contratos de repasse celebrados a partir de 1/7/2008. 
Em face da ausência da avaliação técnica prevista na Portaria Interministerial-MP/MF/MCT 127/2008, foi realizada a audiência do responsável pela celebração do convênio no âmbito do Ministério da Cultura, Sr. Kléber da Silva Rocha (CPF XXX.399.120-XX) , Diretor de Incentivo à Cultura, então ocupante do cargo de Secretário Substituto da Secretaria Fomento e Incentivo à Cultura,  o qual assinou, em 3/9/2010, o termo de convênio de cooperação 748914/2010 - Minc/AD, constante da peça 1, p. 118-132. 
A responsabilidade dos demais servidores envolvidos já está sendo objeto de apuração no processo de Representação TC Processo 000.720/2020-8, inclusive do Sr. Kléber, ouvido em audiência naqueles autos em decorrência da celebração do Convênio 749202 com o Instituto Renova Brasil (CNPJ 03.435.852/0001- 08) , no valor de R$ 532.500,00, referente ao Encontro Cultural de Brasília (Pronac 106146) , sem que a entidade convenente fosse dotada de condições para executar o objeto avençado (peças 11 e 19) .
O sr. Kléber da Silva Rocha alega que, de acordo com o art. 72 da Portaria Interministerial-MP/MF/MCT 127/2008, a utilização dos indicadores de eficiência e eficácia para aferição da qualificação técnica e capacidade operacional das entidades privadas sem fins lucrativos, a que se refere o § 2° do art. 5º, somente seria obrigatória para instrumentos celebrados a partir de l° de janeiro de 2011.
Enfatiza que houve uma sucessão de normas naquele período e que somente com o advento da Portaria interministerial 507, de novembro de 2011, foi possível disciplinar por meio do Inciso IV e § 6º, Art. 8º, os elementos observáveis necessários à identificação de qualificação técnica e capacidade operacional do convenente (peça 70, p. 2) :
A prova de que as normas vinham umas sucedendo as outras, na intenção de responderem à necessidade do cotidiano, foi a publicação da Portaria interministerial MP/MF/CGU nº 342, de 05 de novembro de 2008, que revogou artigos e promoveu alterações da Portaria interministerial nº 127, de maio de 2008. Isso diz muito a respeito do cenário normativo relativo a convênios estar em constante alteração, provocando vazios, sombreamentos e compreensões dupladas.
Somente com a publicação da Portaria interministerial nº 507, de novembro de 2011, foi possível disciplinar por meio do Inciso IV e § 6º, Art. 8º, os elementos observáveis necessários à identificação de qualificação técnica e capacidade operacional do convenente, com entrada em vigor programada para 1º de janeiro de 2012, revogando a Portaria interministerial nº 127/MP/MF/CGU, de 29 de maio de 2008, além de adotar outras providências.
Entretanto, salienta que, na Secretaria de Fomento e Incentivo à Cultura, desenvolveram-se várias ações junto com outros órgãos públicos, no sentido de estruturar aquele órgão, na intenção de responder a contento as demandas.
As medidas estruturais apontadas pelo defendente foram as seguintes (peça 70, p. 3) :
- no Serpro, Banco do Brasil e Ministério da Fazenda - em relação às plataformas digitais para apresentação, análise, aprovação, reprovação, acompanhamento, monitoramento, prestação de contas de propostas culturais;
- no Ministério do Planejamento - processo seletivo no MinC relativo a quadro efetivo de servidores públicos com formação de nível superior; contrato emergencial para analistas em prestação de contas, a fim de eliminar estoque de processos finalizados, algo em torno de 15 mil projetos, aguardando análise quanto à execução financeira; estruturação do banco de análise por pareceristas (Portaria MinC 43, de 9/7/2009, Edital de Credenciamento de Peritos para análise e emissão de pareceres técnicos em projetos culturais do Programa Nacional de Apoio à Cultura - Pronac) ;
- CGU e TCU - orientações para elaboração das instruções normativas que disciplinaram o fluxo de tramitação no Incentivo Fiscal (Instrução Normativa MinC 1, de 5/10/2010) ; normativa que definiu o fluxo de tramitação para restabelecer o funcionamento e periodicidade do Fundo Nacional de Cultura (Portaria MinC 58, de 14/6/2010 - institui o Regimento Interno da Comissão Nacional do Fundo Nacional da Cultura - CNFNC) ; Acórdão TCU 1385/2011, determinando que o MinC e o MPOG, no prazo de 180 dias contados a partir de 1º/6/2011, apresentassem Plano de Ação, visando liquidar volumes remanescentes de prestações de contas pendentes de análise conclusiva, além de criar condições humanas e materiais para a realização das atividades relacionadas ao acompanhamento e prestação de contas dos projetos aprovados no âmbito do Programa Nacional de Apoio à Cultura, Rouanet, Lei 8.313, de 23/12/1991.
Em síntese conclusiva, o gestor alega que havia dificuldades estruturais, normativas e relacionadas a pessoal, pois não dispunham de quantitativo de servidores públicos adequado para ir a campo verificar as propostas culturais submetidas ao Siconv, com possibilidades de celebração de convênios, pois trabalhavam com limitações (peça 70, p. 3-4) : 
Procurava-se assinar os processos em lotes - final da manhã, início da tarde, final do expediente, a fim de melhor discutir quaisquer pendências, inconsistências dúvidas. Trabalhávamos em conjunto, pois a atividade era bem pesada (quantidade de propostas culturais diversas, idas e vindas para o proponente subir informações no portal de convênios, análise de milhares de itens/metas no Siconv, diligências infinitas, prazos exíguos para conveniar, tempo de retorno da assessoria jurídica, número de técnicos para analisar propostas, disponibilidade e qualidade dos pareceristas) .
Análise 
O art. 18, inc. VII, da Portaria Interministerial-MP/MF/MCT 127/2008 determina que a comprovação da qualificação técnica e capacidade operacional da entidade privada ocorra mediante declaração expedida por, no mínimo, três autoridades locais, de que a entidade funciona regularmente desde os três anos anteriores ao credenciamento. Ademais, nos termos do art. 22, caput, essa verificação também deverá ser feita no momento da análise do Plano de Trabalho, à vista dos critérios estabelecidos pela concedente, a teor do art. 22 da citada Portaria.
Como salientado na instrução anterior, peça 36, constatou-se a superficialidade dos pareceres e notas técnicas emitidas e a forma açodada com que foi celebrada a avença. Sem que se procedesse a qualquer análise mais consistente acerca da qualificação técnica e da capacidade operacional da entidade, a Nota Técnica 115/2010-CGFNC/SEFIC pugnou pela formalização do convênio antes da emissão do competente parecer da Consultoria Jurídica. O Parecer 1171/2010/CONJUR/MINC somente foi emitido uma semana após a celebração do convênio, em 10/9/2010, e embora haja concordado com a celebração, faz a importante ressalva de que o acompanhamento da execução fosse realizado de maneira adequada, em especial por se tratar de objeto realizado em período eleitoral (peça 4, fls. 70-73) .
Conquanto se reconheça a existência de dificuldades operacionais, o que restou evidenciado foi a ausência de zelo na verificação de elementos mínimos que assegurassem o afastamento de empresas fraudulentas, sem existência real, tratando-se de empresa fictícia criada apenas para simular a execução de convênios, como é o caso da empresa RC Assessoria e Marketing Ltda - ME que se utilizou de meios fraudulentos para gerir os recursos do mencionado convênio, conforme consta do Relatório de Análise Financeira da Prestação de Contas Parcial 1, de 9/8/2011.
Ademais, ainda que a utilização dos indicadores de eficiência e eficácia para aferição da qualificação técnica e capacidade operacional das entidades privadas sem fins lucrativos tenha se tornado obrigatória apenas a partir de l° de janeiro de 2011, conforme alegação do Sr. Kléber, isso por si só, não afasta o dever de zelo com o dinheiro público, impondo-se a adoção de cautelas necessárias por ocasião da celebração de convênios, de modo a assegurar, no mínimo, que as empresas envolvidas na execução comprovem existência material, o que não ocorreu neste caso.
Deste modo, as razões de justificativas apresentadas à peça 70 não merecem acolhimento.
Prescrição da Pretensão Punitiva
Vale ressaltar que a pretensão punitiva do TCU, conforme Acórdão 1441/2016-TCU-Plenário, que uniformizou a jurisprudência acerca dessa questão, subordina-se ao prazo geral de prescrição indicado no art. 205 do Código Civil, que é de 10 anos, contado da data de ocorrência da irregularidade sancionada, nos termos do art. 189 do Código Civil, sendo este prazo interrompido pelo ato que ordenar a citação, a audiência ou a oitiva do responsável. No caso em exame, não ocorreu a prescrição da pretensão punitiva. Nos casos de não comprovação da regular aplicação dos recursos repassados mediante convênios ou instrumentos similares, a data limite para entrega da prestação de contas final é o marco inicial da contagem do prazo decenal de prescrição da pretensão punitiva do TCU, conforme jurisprudência abaixo citada:
Acórdão 2278/2019-TCU-Primeira Câmara, Relator Min. Augusto Sherman
Nos casos de não comprovação da regular aplicação de recursos repassados mediante convênios ou instrumentos similares, a data limite para entrega da prestação de contas final ou a data da efetiva entrega antecipada assinala o marco inicial da contagem do prazo de prescrição da pretensão punitiva do TCU.
Acórdão 10145/2017-TCU-Segunda Câmara, Relator Min. Marcos Bemquerer
Nos casos de inexecução do objeto pactuado, a data limite para entrega da prestação de contas final ou a data da efetiva entrega antecipada assinala o marco inicial da contagem do prazo decenal de prescrição da pretensão punitiva do TCU.
Acórdão 5130/2017-TCU-Primeira Câmara, Relator Min. Bruno Dantas
Quando o fato irregular, motivador da sanção, for o não alcance dos objetivos do convênio, o prazo para a prescrição da pretensão punitiva do TCU começa a fluir a partir do fim do prazo para prestação de contas, momento em que se conclui a última etapa do ajuste e o Estado deve começar a agir para defender seus interesses.
No caso em exame, não ocorreu a prescrição, uma vez que os recursos foram transferidos em 25/10/2010 e o responsável notificado sobre as irregularidades pela autoridade administrativa competente em 8/9/2011 (peça 4, p. 180-182) .
CONCLUSÃO
	Em face da análise promovida na seção "Exame Técnico", verifica-se que os responsáveis Sr. Randerson Roger de Oliveira (CPF: XXX.600.701-XX) , dirigente da Integração Brasileira de Educação, Saúde e Turismo - INBRAEST, assim como a INBRAEST (CNPJ: 07.668.711/0001-88) , a Sra. Alessandra da Rosa Quevedo (CPF XXX.373.160-XX) , dirigente da INBRAEST (peça 54) , a empresa RC Assessoria e Marketing Ltda - ME, com os seus sócios Volnei Franca da Silva (CPF XXX.862.591-XX) , José Samuel Bezerra (CPF XXX.221.531-XX) e Moisés da Silva Morais (CPF XXX.656.601-XX) , não lograram comprovar a boa e regular aplicação dos recursos.
Considerou-se revéis os responsáveis Alessandra da Rosa Quevedo, as empresas Integração Brasileira de Educação, Saúde e Turismo - INBRAEST (CNPJ: 07.668.711/0001-88) e RC Assessoria e Marketing Ltda., assim como os sócios Volnei Franca da Silva, José Samuel Bezerra e Moisés da Silva Morais, os quais, instados a se manifestar, optaram pelo silêncio, configurando a revelia, nos termos do § 3º, do art. 12, da Lei 8.443/1992. 
Concluiu-se que as condutas dos responsáveis causaram danos ao erário, em decorrência da não comprovação da boa e regular aplicação dos recursos, solidariamente: 
a) empresa Integração Brasileira de Educação, Saúde e Turismo - INBRAEST (CNPJ: 07.668.711/0001-88, Randerson Roger de Oliveira (CPF: XXX.600.701-XX) , dirigente da INBRAEST, Alessandra da Rosa Quevedo (CPF XXX.373.160-XX) , dirigente, por não terem comprovado a boa e regular aplicação dos recursos públicos federais relativos ao Convênio 741780/2010/MINC, caracterizada pela constatação de irregularidades graves na fase de celebração (incapacidade técnica) , bem como na de execução do objeto (subcontratação integral) ;
b) RC Assessoria e Marketing Ltda - ME, contratada, e seus sócios Volnei Franca da Silva (CPF XXX.862.591-XX) , José Samuel Bezerra (CPF XXX.221.531-XX) , Moisés da Silva Morais (CPF XXX.656.601-XX, por não terem comprovado a utilização de todos os valores repassados à pessoa jurídica RC Assessoria e Marketing Ltda - ME para o pagamento das metas estabelecidas no Plano de Trabalho aprovado, como cachês a artistas e diretores, além disso a descrição das atividades econômicas da empresa não são compatíveis com alguns dos serviços prestados;
Concluiu-se pelo não acolhimento das razões de justificativas apresentadas pelo Sr. Kleber da Silva Rocha (CPF XXX.399.120-XX) (peça 70) , na condição de Secretário Substituto da Secretaria de Fomento e Incentivo à Cultura do extinto Ministério da Cultura, em decorrência da assinatura do Termo do Convênio 748914/2010/MINC (peça 1, p. 118-134) e da constatação de irregularidades graves na fase de celebração (incapacidade técnica) , uma vez que não houve aferição da qualificação técnica e da capacidade operacional do convenente ou da subcontratada, nos termos do art. 5°, §2º, 18, VII e art. 22, caput, da Portaria Interministerial-MP/MF/MCT 127/2008, aplicáveis ao convênio em análise, os quais  dispõem que a qualificação técnica e a capacidade operacional da entidade privada sem fins lucrativos serão aferidas, no momento da análise do Plano de Trabalho, segundo critérios técnicos e objetivos a serem definidos pela concedente ou contratante.
Verificou-se também que não houve a prescrição da pretensão punitiva, conforme análise já realizada.
	Tendo em vista que não constam dos autos elementos que permitam reconhecer a boa-fé dos responsáveis, sugere-se que as suas contas sejam julgadas irregulares, nos termos do art. 202, § 6º, do Regimento Interno do TCU, com a imputação do débito atualizado monetariamente e acrescido de juros de mora, nos termos do art. 202, § 1º do Regimento Interno do TCU, descontado o valor eventualmente recolhido, com a aplicação da multa prevista no art. 57 da Lei 8.443/1992.
INFORMAÇÕES ADICIONAIS 
	Destaca-se, ainda, a existência de processos de processos de controle externo, no âmbito deste Tribunal de Contas, os quais tratam de convênios cujo objeto foi executado pela RC Assessoria e Marketing Ltda., sobre os quais é pertinente fazer apontamentos, conforme listagem a seguir: 
TC Processo 002.774/2014-3 (tomada de contas especial do Convênio 749203/2010) : processo apreciado pelo Acórdão 1166/2015-TCU-Plenário, em que se julgaram irregulares as contas da RC Assessoria e Marketing Ltda., com imputação de débito, bem como declarou sua inidoneidade para licitar com a Administração Pública pelo prazo de cinco anos;
TC Processo 009.234/2014-4 (tomada de contas especial do Convênio 741780/2010) : processo julgado e arquivado;
TC Processo 016.819/2014-4 (tomada de contas especial do Convênio 735783/2010) : processo ainda não apreciado, em que a empresa RC Assessoria e Marketing Ltda. foi citada em virtude de irregularidades graves de execução do objeto (subcontratação integral e incapacidade técnica) , haja vista a empresa ter efetivamente gerido os recursos repassados pelo governo federal em inobservância as exigências legais de subcontratação e necessidade de capacidade técnica da convenente.
TC Processo 026.176/2011-4 (Relatório de Fiscalização) : julgado pelo Acórdão 2965/2012-TCU-Plenário, já destacado nesta instrução.
TC Processo 000.720/2020-8 (Representação) - os responsáveis que foram chamados em audiência em decorrência de indícios de irregularidades nos Convênios 749202 e 748914, sendo dado encaminhamento no sentido de não proposição de multa aos gestores, considerando-se que houve fragilidades sistêmicas do processo que concentra a responsabilização no gestor máximo da secretaria, uma vez que cabia a ele estruturar o setor de modo a cumprir com suas atribuições. Quanto aos níveis decisórios mais baixos, considerou-se que atuaram dentro da esfera do possível, mesmo que sem a devida diligência, haja vista o volume de trabalho, o atendimento parcial das diligências e o fato de o evento em apreço ser realizado em breve - o que demandaria uma decisão imediata acerca da assinatura ou não do convênio por seus superiores.
Sobre esse último processo, (TC-Processo 000.720/2020-8 -Representação) foram chamados em audiência os seguintes gestores, em razão de irregularidades na gestão do Convênio 748914, conforme a seguir: 
a)  Adoraci Almeida de Mendonça Leão (CPF XXX.077.561-XX) (peças 15, 25 e 29) ,  na condição de Coordenadora-Geral do FNC substituta, por meio da qual aprovou parecer técnico da lavra do Sr. Rafael Segall Terra, integrante do banco de pareceristas do então Ministério da Cultura (MinC) , favorável à celebração, sem que fossem aferidas a qualificação técnica e a capacidade operacional da entidade convenente, nos termos do art. 5°, §2º, 18, VII e art. 22, caput, da Portaria Interministerial-MP/MF/MCT 127/2008;
b)  Emanuel de Oliveira Lima (CPF XXX.690.281-XX) (peças 36, 46 e 48) , na condição de Coordenador do Fundo Nacional de Cultura (FNC) , emitiu a Nota Técnica 115/2010-CGFNC/SEFIC, em 3/10/2010, por meio da qual aprovou parecer técnico da lavra do Sr. Rafael Segall Terra, integrante do banco de pareceristas do então Ministério da Cultura (MinC) , favorável à celebração do convênio 748914, sem que fossem aferidas a qualificação técnica e a capacidade operacional da entidade convenente, nos termos do art. 5°, §2º, 18, VII e art. 22, caput, da Portaria Interministerial-MP/MF/MCT 127/2008, bem como a Nota Técnica 122/2010-CGFNC/SEFIC/MinC e o Despacho CGFNC/SEFIC, ambos de 22/9/2020, favoráveis à celebração do convênio 749202, na condição de Coordenador do Fundo Nacional de Cultura (FNC) , desconsiderando as orientações da Consultoria Jurídica acerca da insuficiente análise realizada, sem que fossem aferidas a qualificação técnica e a capacidade operacional da entidade convenente, nos termos do art. 5°, §2º, 18, VII e art. 22, caput, da Portaria Interministerial-MP/MF/MCT 127/2008;
c)  Rafael Segall Terra (CPF XXX.938.811-XX) (peças 31, 38, e 42) , enquanto parecerista credenciado, em função da Celebração do Convênio 748914, com a Integração Brasileira de Educação (CNPJ 07.668.711/0001-88) , no valor de R$ 574.000,00, projeto Teatro pra que te quero (Pronac 106442) , sem que a entidade convenente fosse dotada de condições para executar o objeto avençado, resultando em dano ao Erário, mediante emissão de parecer técnico, em 1/9/2010, na condição de integrante do banco de pareceristas do então Ministério da Cultura (MinC) , favorável à celebração, sem que fossem aferidas a qualificação técnica e a capacidade operacional da entidade convenente, nos termos do art. 5°, §2º, 18, VII e art. 22, caput, da Portaria Interministerial-MP/MF/MCT 127/2008, aplicável ao convênio em análise, obrigação já afirmada também pela jurisprudência desta Corte de Contas (Acórdão 1933/2007-TCU-Plenário, Acórdão 390/2009-TCU-Plenário) .
Deu-se o seguinte encaminhamento ao processo, em relação aos responsáveis arrolados nos autos:
conhecer da presente representação, satisfeitos os requisitos de admissibilidade previstos nos arts. 235 e 237, inciso VI, do Regimento Interno deste Tribunal, e no art. 103, § 1º, da Resolução TCU 259/2014, para, no mérito, considerá-la procedente;
 considerar revel, para todos os efeitos, a responsável Carla Cristina Marques (CPF XXX.275.938-XX) , dando-se prosseguimento ao processo, com fundamento no art. 12, § 3º, da Lei 8.443/1992;
 rejeitar as razões de justificativas apresentadas por Adoraci Almeida de Mendonça Leão (CPF XXX.077.561-XX) , Emanuel de Oliveira Lima (CPF XXX.690.281-XX) , Helena Oliveira da Silva (CPF XXX.233.305-XX) , Kleber da Silva Rocha (CPF XXX.399.120-XX) , Maria Cláudia da Silva (CPF XXX.911.903-XX) e Rafael Segall Terra (CPF XXX.938.811-XX) , em relação às audiências constantes dos subitens 7.1. a 7.7. desta instrução;
 deixar de aplicar aos responsáveis a multa prevista no art. 58, inc. II, da Lei 8.443/92 c/c o art. 268, inc. II, do Regimento Interno do TCU, pelas razões a seguir, em sintonia com o previsto no art. 22 do Decreto-lei 4.657/1942 (Lei de Introdução às Normas do Direito Brasileiro) , alterada pela Lei 13.655/2018:
d.1.) Kleber da Silva Rocha (CPF XXX.399.120-XX) , considerando o volume de trabalho, as limitações de pessoal e o atendimento parcial das diligências, agravando a fragilidade sistêmica da atuação do extinto Ministério da Cultura, por meio da Sefic/MinC, no que se refere à análise da qualificação técnica e da capacidade operacional das entidades convenentes, ficou evidenciado que o Diretor de Incentivo à Cultura da Secretaria de Fomento e Incentivo à Cultura do então Ministério da Cultura (Sefic/MinC) atuou dentro da esfera do possível, mesmo que sem a devida diligência, haja vista que o evento em apreço seria realizado em breve, o que demandaria uma decisão imediata acerca da assinatura ou não do convênio - decisão essa que cabia a seus superiores;
d.2.) Adoraci Almeida de Mendonça Leão (CPF XXX.077.561-XX) , considerando o volume de trabalho e as limitações de pessoal da Coordenação de Transferências Voluntárias e da Coordenação-Geral do Fundo Nacional da Cultura - CGFNC, constituindo-se em obstáculos e dificuldades reais enfrentadas pelo gestor em face das exigências das políticas públicas a seu cargo, levando à emissão da Nota Técnica 115/2010-CGFNC/SEFIC, em 3/10/2010, ficou evidenciado que a Coordenadora-Geral do FNC substituta atuou dentro da esfera do possível, mesmo que sem a devida diligência, haja vista que o evento em apreço seria realizado em breve, o que demandaria uma decisão imediata acerca da assinatura ou não do convênio - decisão essa que cabia a seus superiores;
d.3.) Carla Cristina Marques (CPF XXX.275.938-XX) , considerando o volume de trabalho, o atendimento parcial das diligências e a emissão do parecer técnico, ficou evidenciado que a Coordenadora-Geral do Fundo Nacional de Cultura (FNC) atuou dentro da esfera do possível, mesmo que sem a devida diligência, haja vista que o evento em apreço seria realizado em breve, o que demandaria uma decisão imediata acerca da assinatura ou não do convênio - decisão essa que cabia a seus superiores;
d.4.) Maria Cláudia da Silva (CPF XXX.911.903-XX) , considerando o volume de trabalho, o atendimento parcial das diligências e a emissão do parecer técnico ficou evidenciado que a chefe de divisão atuou dentro da esfera do possível, mesmo que sem a devida diligência, haja vista que o evento em apreço seria realizado em breve, o que demandaria uma decisão imediata acerca da assinatura ou não do convênio - decisão essa que cabia a seus superiores;
d.5.) Emanuel de Oliveira Lima (CPF XXX.690.281-XX) , considerando o volume de trabalho, o atendimento parcial das diligências e a emissão das Notas Técnica 115/2010-CGFNC/SEFIC e 122/2010-CGFNC/SEFIC/MinC e do Despacho CGFNC/SEFIC, ficou evidenciado que o Coordenador do Fundo Nacional de Cultura (FNC) atuou dentro da esfera do possível, mesmo que sem a devida diligência, haja vista que o evento em apreço seria realizado em breve, o que demandaria uma decisão imediata acerca da assinatura ou não do convênio - decisão essa que cabia a seus superiores;
d.6.) Helena Oliveira da Silva (CPF XXX.233.305-XX) , considerando que havia no processo declarações que atestavam a capacidade técnica do proponente, fazendo com que a análise da parecerista tenha se concentrado nos aspectos de mérito técnico do projeto e na sua adequação às finalidades da Lei 8.313/1991 e do Decreto 5.761/2006, ficou evidenciado que a Parecerista integrante do banco de pareceristas do então Ministério da Cultura (MinC) atuou dentro da esfera do possível, mesmo que sem a devida diligência, haja vista que o evento em apreço seria realizado em breve, o que demandaria uma decisão imediata acerca da assinatura ou não do convênio;
d.7. ) Rafael Segall Terra (CPF XXX.938.811-XX) , considerando que havia no processo declarações que atestavam a capacidade técnica do proponente, fazendo com que a análise do parecerista tenha se concentrado nos aspectos de mérito técnico do projeto e na sua adequação às finalidades da Lei 8.313/1991 e do Decreto 5.761/2006, ficou evidenciado que o Parecerista integrante do banco de pareceristas do então Ministério da Cultura (MinC) atuou dentro da esfera do possível, mesmo que sem a devida diligência, haja vista que o evento em apreço seria realizado em breve, o que demandaria uma decisão imediata acerca da assinatura ou não do convênio.
PROPOSTA DE ENCAMINHAMENTO
Diante do exposto, submetem-se os autos à consideração superior, propondo-se a adoção das seguintes medidas:
a)  	rejeitar as razões de justificativa apresentadas pelo Sr. Kleber da Silva Rocha (CPF XXX.399.120-XX) em decorrência da assinatura do Termo do Convênio 748914/2010/MINC (peça 1, p. 118-134) , em face da constatação de irregularidades graves na fase de celebração (incapacidade da convenente e da subcontratada para executar o objeto) , uma vez que não houve aferição da qualificação técnica e da capacidade operacional do convenente ou da subcontratada, nos termos do art. 5°, §2º, 18, VII e art. 22, caput, da Portaria Interministerial-MP/MF/MCT 127/2008, aplicáveis ao convênio;
b)  considerar revéis os responsáveis Alessandra da Rosa Quevedo (CPF XXX.373.160-XX) , dirigente da INBRAEST (peça 54) , assim como a Integração Brasileira de Educação, Saúde e Turismo - INBRAEST (CNPJ: 07.668.711/0001-88) , a empresa contratada RC Assessoria e Marketing Ltda. (CNPJ 11.803.678/0001-29) (peça 76) e os sócios Volnei Franca da Silva (CPF XXX.862.591-XX) (peça 55) , José Samuel Bezerra (CPF XXX.221.531-XX) (peça 64) e Moisés da Silva Morais (CPF XXX.656.601-XX) (peça 58) ; 
c)  	rejeitar as alegações de defesa Randerson Roger de Oliveira (CPF: XXX.600.701-XX) ;
d)  julgar irregulares, com fundamento nos arts. 1º, inciso I, 16, inciso III, alíneas "b" e "c", da Lei 8.443/1992 c/c os arts. 19 e 23, inciso III, da mesma Lei, e com arts. 1º, inciso I; 209, incisos II e III; 210 e 214, inciso III, do Regimento Interno, as contas do Sr. Randerson Roger de Oliveira (CPF: XXX.600.701-XX) , dirigente da Integração Brasileira de Educação, Saúde e Turismo - INBRAEST; da INBRAEST (CNPJ: 07.668.711/0001-88) , da Sra. Alessandra da Rosa Quevedo (CPF XXX.373.160-XX) , dirigente da INBRAEST; da empresa RC Assessoria e Marketing Ltda - ME; e dos seus sócios Volnei Franca da Silva (CPF XXX.862.591-XX) , José Samuel Bezerra (CPF XXX.221.531-XX) e Moisés da Silva Morais (CPF XXX.656.601-XX) , e condená-los solidariamente ao pagamento da quantia a seguir especificada, com a fixação do prazo de quinze dias, a contar da notificação, para comprovarem, perante o Tribunal (art. 214, inciso III, alínea "a", do Regimento Interno) , o recolhimento da dívida aos cofres do Tesouro Nacional, atualizada monetariamente e acrescida dos juros de mora, calculados a partir das datas discriminadas, até a data do recolhimento, na forma prevista na legislação em vigor.
	VALOR ORIGINAL (R$) 
	DATA DA OCORRÊNCIA

	25/10/2010
	282.300,00

		Valor atualizado: R$ 612.516,60 (24/12/2021) (peça 82) 

e)  					aplicar ao Sr. Randerson Roger de Oliveira (CPF: XXX.600.701-XX) , Dirigente da Integração Brasileira de Educação, Saúd2e e Turismo - INBRAEST, assim como à INBRAEST (CNPJ: 07.668.711/0001-88) , à Sra. Alessandra da Rosa Quevedo (CPF XXX.373.160-XX) , dirigente da INBRAEST (peça 54) , à empresa RC Assessoria e Marketing Ltda - ME, e aos seus sócios Volnei Franca da Silva (CPF XXX.862.591-XX) , José Samuel Bezerra (CPF XXX.221.531-XX) e Moisés da Silva Morais (CPF XXX.656.601-XX) , individualmente, a multa prevista no art. 57 da Lei 8.443/92 c/c o art. 267 do RI/TCU, fixando-lhes o prazo de quinze dias, a contar da notificação, para que comprovem, perante o Tribunal (art. 214, III, a, do Regimento Interno do TCU) , o recolhimento da dívida aos cofres do Tesouro Nacional, atualizada monetariamente desde a data do acórdão que vier a ser proferido por este Tribunal até a do efetivo recolhimento, se pagas após o vencimento, na forma da legislação em vigor;
f)  Aplicar ao Sr. Sr. Kleber da Silva Rocha (CPF XXX.399.120-XX) em decorrência da assinatura do Termo do Convênio 748914/2010/MINC (peça 1, p. 118-134) , a multa prevista no art. 58, inc. II, da Lei 8.443/92 c/c o art. 268, inc. II, do Regimento Interno do TCU, fixando-lhe o prazo de quinze dias, a contar da notificação, para que comprove, perante este Tribunal (art. 214, inc. III, alínea 'a', do RI/TCU) , o recolhimento da dívida aos cofres do Tesouro Nacional, atualizada monetariamente desde a data da deliberação que vier a ser exarada até a do efetivo recolhimento, se for paga após o vencimento, na forma da legislação em vigor;
g)  autorizar, desde logo, nos termos do art. 28, inciso II, da Lei 8.443/1992, a cobrança judicial da dívida caso não atendida a notificação;
h)  	autorizar também, desde logo, se requerido, com fundamento no art. 28, inciso I, da Lei 8.443, de 1992 c/c o art. 217, §§ 1º e 2º do Regimento Interno, o parcelamento das dívidas em até 36 parcelas, incidindo sobre cada parcela, corrigida monetariamente, os correspondentes acréscimos legais fixando- lhe o prazo de quinze dias, a contar do recebimento da notificação, para comprovar perante o Tribunal o recolhimento da primeira parcela, e de trinta dias, a contar da parcela anterior, para comprovar os recolhimentos das demais parcelas, devendo incidir sobre cada valor mensal, atualizado monetariamente, os juros de mora devidos, no caso do débito, na forma prevista na legislação em vigor, alertando o responsável que a falta de comprovação do recolhimento de qualquer parcela importará no vencimento antecipado do saldo devedor, nos termos do § 2º do art. 217 do Regimento Interno deste Tribunal;
i)  	encaminhar cópia do Acórdão à Secretaria Especial da Cultura do Ministério do Turismo e aos responsáveis, informando que o Relatório e o Voto que o fundamentam estão disponíveis no Portal do Tribunal (www.tcu.gov.br/acordaos) ; 
j)   encaminhar cópia do Acórdão à Procuradoria da República no Distrito Federal,  nos termos do § 3º do art. 16 da Lei 8.443/1992 c/c o § 7º do art. 209 do Regimento Interno do TCU, informando que o Relatório e o Voto que o fundamentam estão disponíveis no Portal do Tribunal (www.tcu.gov.br/acordaos) ; e
k)  apensar, com fulcro no art. 41 da Resolução - TCU 259/2014, o presente processo ao processo de Representação TC Processo 000.720/2020-8 (REPR) .
O MPTCU, por sua vez, anuiu ao parecer da SecexEducação, fazendo considerações adicionais sobre os efeitos processuais da citação dos sócios da pessoa jurídica sem a decisão explícita do Relator (peça 86) :
	Trata-se de tomada de contas especial instaurada pelo extinto Ministério da Cultura em desfavor da empresa Integração Brasileira de Educação, Saúde e Turismo (INBRAEST) e de seu dirigente, Sr. Randerson Roger de Oliveira, em razão da impugnação integral das despesas realizadas no âmbito do Convênio 748914/2010, que tinha como objeto a "mútua cooperação e colaboração recíproca dos partícipes na realização do Projeto I Simpósio Dulcina de Moraes - Teatro Pra Que Te Quero".
Para a consecução das metas pactuadas, foi previsto o emprego de R$ 574.000,00, sendo que a parcela de recursos sob a responsabilidade da União era R$ 534.200,00. O ajuste foi vigente no período de 3/9/2010 a 21/2/2011 e, ao final, apenas R$ 282.300,00 foram efetivamente transferidos ao convenente.
Ingressos os autos neste Tribunal, foram promovidas as citações solidárias da INBRAEST e de Randerson Roger de Oliveira para recolherem aos cofres do Tesouro Nacional a totalidade dos recursos geridos, atualizados monetariamente, ou apresentarem alegações de defesa.
Em sua manifestação, o Sr. Randerson Roger de Oliveira anexou aos autos o expediente de peça 21, cuja análise revelou a necessidade de realizar as citações de outros responsáveis: Alessandra da Rosa Quevedo, dirigente da INBRAEST; RC Assessoria e Marketing Ltda., empresa contratada pela INBRAEST; além dos sócios da entidade contratada, Volnei Franca da Silva, José Samuel Bezerra e Moisés da Silva Morais. Na mesma ocasião, procedeu-se à audiência de Kleber da Silva Rocha, servidor responsável pelo Convênio 748914/2010, haja vista a constatação de graves irregularidades na celebração do pacto, a exemplo da não aferição da qualificação técnica e da capacidade operacional do convenente ou da subcontratada.
Devidamente cientificados, os Srs. Randerson Roger de Oliveira e Kleber da Silva Rocha apresentaram justificativas acostadas às peças 21-28, 61 e 70. Muito embora tenham sido devidamente notificados, os demais agentes quedaram-se silentes e deixaram o prazo para manifestação transcorrer in albis, razão pela qual devem ser considerados revéis, dando-se seguimento ao processo, conforme dispõe o art. 12, § 3º, da Lei 8.443/92.
Em sua defesa, o Sr. Randerson Roger de Oliveira alega ilegitimidade para figurar no polo passivo desta TCE, pois nunca teria atuado como real dirigente da INBRAEST. Aduz que teria assinado documentos referentes à entidade a pedido da Sra. Alessandra da Rosa Quevedo, que ocupava o cargo de tesoureira da entidade, mas que não teria participado de qualquer ato de gestão praticado no convênio em questão.
Por sua vez, a unidade técnica considerou que os argumentos apresentados pelo Sr. Randerson Roger de Oliveira são insuficientes para elidir sua responsabilidade, motivo pelo qual pugnou pela rejeição de suas alegações de defesa. Adicionalmente, concluiu existirem indícios suficientes para caracterizar a responsabilidade da Sra. Alessandra da Rosa Quevedo na malversação dos recursos públicos provenientes do Convênio 748914/2010 e indicativos de que a RC Assessoria e Marketing Ltda. teria utilizado meios fraudulentos para gerir a verba pública.
Ao final, a SecexTCE alvitrou proposta para julgar irregulares as contas de Randerson Roger de Oliveira; da INBRAEST, de Alessandra da Rosa Quevedo, da empresa RC Assessoria e Marketing Ltda. - ME e dos seus sócios Volnei Franca da Silva, José Samuel Bezerra e Moisés da Silva Morais, condená-los solidariamente ao ressarcimento de débito equivalente ao total de recursos conveniados e ao pagamento de multa fundamentada no art. 57 da Lei 8.443/92. Da mesma forma, pugnou pela rejeição das razões de justificativa de Kleber da Silva Rocha e sugeriu a aplicação da sanção pecuniária disposta no art. 58, inciso II, do mesmo diploma legal.
Feito o resumo dos fatos, endosso, em essência, as conclusões esposadas pela unidade técnica.
Conforme visto, a secretaria instrutora promoveu a citação solidária da empresa RC Assessoria e Marketing Ltda. - ME e dos seus sócios, Volnei Franca da Silva, José Samuel Bezerra e Moisés da Silva Morais, em razão da existência de indícios de fraude na participação dessa entidade no Convênio 748914/2010.
Consoante decidido por esta Corte, nos termos do Acórdão 2589/2010-TCU-Plenário, a desconsideração da personalidade da pessoa jurídica é medida que depende de prévia concordância do relator do feito ou de manifestação prévia do Tribunal, uma vez que não se encontra inserida no rol de competências delegadas à unidade técnica.
Ao compulsar os autos, verifiquei que a autorização para a realização das citações dos sócios da pessoa jurídica não observou tais exigências processuais, pois se deu com fundamento na delegação de competência conferida por Vossa Excelência por meio da Portaria MIN-WAR 1, de 10/7/2014. Por conseguinte, o ato de citação dos aludidos responsáveis padece de vício de competência.
Por não se tratar de nulidade absoluta, considero que as citações podem ser convalidadas, nos termos do art. 172 do Regimento Interno do TCU, sem causar prejuízos aos citados ou a terceiros, uma vez que as citações atingiram a sua finalidade, a exemplo do decidido nos Acórdão 1060/2021-TCU-Plenário e 2590/2013-1ª Câmara.
Com a proposição dessa medida adicional, este representante do Ministério Público de Contas manifesta-se de acordo com a proposta de encaminhamento lançada pela unidade técnica na instrução de peça 83, ratificada pelo corpo diretivo nos pronunciamentos de peças 84 e 85.

Pablo Picinin Safe (22911/OAB-DF).

Subprocurador-Geral Paulo Soares Bugarin (manifestação oral).

TOMADA DE CONTAS ESPECIAIS. MINISTÉRIO DO TURISMO. IMPUGNAÇÃO TOTAL DE DESPESAS. PRESCRIÇÃO. PRESCRIÇÃO INTERCORRENTE. RESOLUÇÃO-TCU 344/2022. CONHECIMENTO EX OFFICIO. ARQUIVAMENTO.

TOMADA DE CONTAS ESPECIAL (TCE)

Unidade de Auditoria Especializada em Educação, Cultura, Esporte e Direitos Humanos (AudEducação).

Trata-se de Tomada de Contas Especial instaurada pelo Ministério da Cultura, em desfavor de Integração Brasileira de Educação, Saúde e Turismo - INBRAEST e Randerson Roger de Oliveira, em razão da impugnação total das despesas realizadas com os recursos do Convênio 748914/2010, celebrado entre aquele Ministério e a INBRAEST, tendo por objeto a realização do Projeto "I Simpósio Dulcina de Moraes - Teatro Pra Que Te Quero", no Teatro Dulcina de Moraes, com o repasse de recursos no montante histórico de R$ 574.000,00.
Na fase externa, foram citados Integração Brasileira de Educação, Saúde e Turismo - INBRAEST, Randerson Roger de Oliveira (Dirigente da INBRAEST) , Alessandra da Rosa Quevedo (Dirigente da INBRAEST) , RC Assessoria e Marketing Ltda. (empresa contratada) , Volnei Franca da Silva, José Samuel Bezerra e Moisés da Silva Morais (sócios da empresa contratada) , em razão da não comprovação da boa e regular aplicação dos recursos públicos federais relativos ao Convênio 741780/2010/MINC, com constatação de incapacidade técnica da entidade conveniada, subcontratação integral do objeto conveniado e a não comprovação da utilização de todos os valores repassados à pessoa jurídica RC Assessoria e Marketing Ltda - ME para o pagamento das metas estabelecidas no Plano de Trabalho.
Ademais, foi ouvido em audiência Kleber da Silva Rocha, secretário substituto da Secretaria de Fomento e Incentivo à Cultura do Ministério da Cultura, em função da atividade falha de aferição da qualificação técnica e da capacidade operacional do convenente ou da subcontratada, nos termos do art. 5°, §2º, 18, VII e art. 22, caput, da Portaria Interministerial-MP/MF/MCT 127/2008.
Feita essa introdução, decido.
A análise da prescrição realizada pela unidade técnica (itens 64-65) não está em consonância com a compreensão mais recente da matéria cristalizada na Resolução-TCU 344, de 11 de outubro de 2022, que estabelece a prescrição quinquenal das pretensões punitiva e ressarcitória nos processos de controle externo (art. 2º, da Resolução-TCU 344/2022) , bem como a prescrição intercorrente na situação de paralisação injustificada do processo por prazo superior a 3 anos (art. 8º, da Resolução-TCU 344/2022) .
Em se tratando de recursos sujeitos a prestação de contas, o termo inicial para a contagem do prazo prescricional é a data da apresentação da prestação de contas ao órgão competente para a sua análise inicial (art. 4º, II, da Resolução-TCU 344/2022) , qual seja, 21/12/2010 (Ofício 7/2010 - INBRAEST: peça 1, p. 174) .
Observo também a ocorrência de causa interruptiva da prescrição na prática de ato inequívoco de apuração de fatos, qual seja, a elaboração da Nota Técnica 21/DRCUT/DR/SFC/CGU-PR, de 5/1/2011 (peça 1, p. 198-232) , que identificou indícios de irregularidades em diversos convênios firmados pelo Ministério, pela existência de relação de parentesco com integrantes do Instituto Educar e Crescer.
É inconteste a paralisação do processo por prazo superior a 3 anos contados do último ato de impulso processual praticado no âmbito do órgão concedente (Pronunciamento Ministerial: peça 1, p. 344: 18/6/2014) e a instrução que ensejou a citação do responsável Randerson Roger de Oliveira (peça 7: 26/6/2019) , ensejando o reconhecimento da prescrição intercorrente, em alinhamento ao decisum recente do Plenário que apontou o marco inicial da fluição da prescrição intercorrente a partir da ocorrência do primeiro marco interruptivo da prescrição ordinária (Acórdão 534/2023-TCU-Plenário. Rel. Min. Benjamin Zymler) .
Por ser questão de ordem pública de conhecimento ex officio, faz-se necessária a análise da questão da prescrição em relação aos demais responsáveis citados e ouvidos em audiência: Integração Brasileira de Educação, Saúde e Turismo - INBRAEST, Alessandra da Rosa Quevedo, RC Assessoria e Marketing Ltda., Volnei Franca da Silva, José Samuel Bezerra e Moisés da Silva Morais.
O juízo de responsabilização desses agentes somente foi formulado na fase externa do processo de tomada de contas especial (peça 9) , não se podendo deixar de reconhecer a prescrição pelo curso do prazo superior a 5 anos entre o ato interruptivo (5/1/2011)  e a data de citação de cada responsável (9/11/2021: peça 80; 29/8/2020: peça 54; 28/11/2020: peça 76; 31/8/2020: peça 55; 5/10/2020: peça 64; 6/10/2020: peça 63) , com a incidência da regra geral do art. 2º, da Resolução-TCU 344/2022) .
Por fim, considerando que a materialidade dos recursos públicos aplicados não excede o valor de 100 vezes o valor mínimo para a instauração de Tomada de Contas Especial (art. 12, parágrafo único, da Resolução-TCU 344/2022) , resta a solução de arquivamento do processo indicada no art. 11 da Resolução.
Ante o exposto, VOTO para que seja adotada a minuta de acórdão que trago ao exame deste Colegiado.
TCU, Sala das Sessões, em 11 de abril de 2023.
WALTON ALENCAR RODRIGUES 
Relator